臺灣高等法院民事判決　　　　　　　　　99年度勞上字第63號
上　訴　人　中華航空股份有限公司
法定代理人　張家祝
訴訟代理人　蘇文生律師
被 上訴 人　徐任葵
　　　　　　李茂森
　　　　　　楊束美
共　　　同
訴訟代理人　陳冠宇律師
上列當事人間請求給付違約金等事件，上訴人對於中華民國99年
6月1日臺灣臺北地方法院98年度勞訴字第93號第一審判決提起上
訴，本院於100年2月15日言詞辯論終結，判決如下：
    主      文
原判決關於駁回上訴人後開第二、三項之訴部分及該部分假執行
之聲請（徐任葵部分除外）暨訴訟費用（確定部分除外）之裁判
均廢棄。
上廢棄部分，被上訴人李茂森、楊束美應與被上訴人徐任葵（已
確定）連帶給付上訴人新臺幣貳佰拾萬柒仟肆佰壹拾元，及
自民國九十八年三月二十日起至清償日止，按年息百分之五計算
之利息。
上廢棄部分，被上訴人徐任葵、李茂森、楊束美應再連帶給付上
訴人新臺幣陸拾肆萬貳仟柒佰捌拾伍元，及自民國九十八年三月
二十日起至清償日止，按年息百分之五計算之利息。
其餘上訴駁回。
第一、二審訴訟費用（確定部分除外）由被上訴人連帶負擔十分
之八，餘由上訴人負擔。
本判決命被上訴人李茂森、楊束美連帶給付部分，於上訴人以新
臺幣壹佰萬元為被上訴人李茂森、楊束美供擔保後，得假執行。
    事實及理由
壹、程序方面
    上訴人之法定代理人原為魏幸雄，嗣變更為張家祝，有股份
    有限公司設立登記表可憑（見本院卷第66頁）；張家祝具狀
    聲明承受訴訟（見本院卷第64-65 頁），核無不合，應予准
    許。
貳、實體方面
一、上訴人起訴主張：
  (一)被上訴人徐任葵於民國（下同）93年8 月18日邀被上訴人李
    茂森及楊束美為連帶保證人，與伊簽訂聘僱契約（下稱系爭
    聘僱契約），約定自系爭聘僱契約生效日即93年9 月3 日伊
    核定徐任葵為試用副機師時起算，徐任葵最低服務期限為15
    年，且不論任何原因於自離職後2 年內，絕不轉任其他航空
    公司擔任機師，從事飛航職務。若違反承諾，徐任葵同意賠
    償訓練等費用外，並自願賠償相當於離職前正常工作6 個月
    薪資總額之違約金，李茂森及楊束美則對徐任葵該債務不履
    行之賠償金額負連帶給付之責。
  (二)徐任葵因將自96年1 月2 日起接受轉任新機種A340-300副機
    師職務之訓練（按其原為738 機隊副機師），於95年12月13
    日與伊簽訂機師升訓/ 轉訓合約（下稱系爭轉訓合約），依
    系爭轉訓合約第2 、3 條約定，徐任葵保證於上訴人正式任
    用其為A340-300副機師之日起繼續服務滿3 年，且承諾於該
    3 年保證服務期間內絕不自請離職，若違反承諾，且可歸責
    於其本身之原因者，徐任葵同意賠償損害，李茂森及楊束美
    亦應負連帶賠償責任。
  (三)徐任葵於93年9月3日起受僱於伊擔任試用副機師，於同年9
    月起至94年1月間先接受伊所安排之民航駕駛員資格訓練（
    Airline Pilot Qualification training，簡稱APQ） ；自
    94年1月至7月間接受738機型之新進轉換訓練及檢定； 再於
    96年1月至5月間接受B738副機師轉訓為A340副機師之訓練後
    ，竟在僅服務4年2個多月而未滿15年之情況下，於97年10年
    14日預告於同年11月20日自請離職，且赴其他航空公司擔任
    機師， 除已違反15年之最低服務年限條款及2年之競業禁止
    條款外，因該離職日距離其接受轉訓而於96年5月8日被任用
    為A340-300副機師， 僅1年5個多月，亦違反轉訓後所需之3
    年服務年限，構成不完全給付。爰依系爭聘僱契約第3、4、
    5條、系爭轉訓合約第3條、第2條第2項前段約定、民法第22
    7條及民法第739條、第748條、第273條連帶保證之法律關係
    ，請求被上訴人應連帶給付APQ訓練費用新台幣（下同）1,1
    90,142元、738機型新進轉換訓練費用1,087,903元及A340機
    型轉訓費用1,254,422元， 其中A340機型轉訓費用按其已服
    務年限酌減後為609,454元，及離職前正常工作6個月薪資總
    額之懲罰性違約金892,785元，合計3,780,284元，及自起訴
    狀繕本送達翌日起至清償日止， 按年息5％計算之利息等語
    。
二、被上訴人徐任葵以：伊受僱上訴人公司前已取得民航機飛行
    員執照（即commerical pilot license，簡稱CPL ），該執
    照訓練內容與APQ 訓練完全相同，均係使飛行員取得飛行民
    航客機之基本能力之訓練，上訴人仍要求伊接受APQ 訓練，
    伊為繼續任職不得不接受，故上訴人不得請求伊賠償該部分
    之訓練費用；系爭聘僱契約並未就APQ 訓練費用予以賠償之
    約定，伊不應就該費用負責；上訴人修訂之「飛航組員服務
    未滿規定年限賠償規定」（下稱系爭服務年限賠償規定），
    於伊簽約當時並不存在且非工作規則，上訴人亦不得據為請
    求之依據；縱屬工作規則，亦因違反強制規定無效或屬違約
    金性質且金額過高，應予酌減等語，資為抗辯。
三、被上訴人李茂森、楊束美則以：伊等就系爭聘僱契約擔任徐
    任葵之連帶保證人，核屬人事保證契約，因未約定期限，依
    民法第756條之2、第756條之3規定，有效期間於96年8 月17
    日屆滿3年後，伊等不負人事保證之責，上訴人於98年2月17
    日起訴請求伊等與徐任葵連帶賠償損害，於法不合等語，資
    為抗辯。
四、原審對於上訴人之請求，判決：(一)被上訴人徐任葵應給付上
    訴人2,307,413元，及自98年3月20日起至清償日止，按週年
    利率百分之5計算之利息 。(二)上訴人其餘之訴駁回。(三)上訴
    人以77萬元供擔保後，得假執行。但被上訴人徐任葵以2,30
    7,413元為上訴人預供擔保後，得免為假執行 。(四)上訴人其
    餘假執行之聲請駁回。上訴人不服，就其敗訴部分，提起上
    訴，聲明：(一)原判決不利於上訴人之部分廢棄。(二)被上訴人
    李茂森、楊束美應與被上訴人徐任葵連帶給付上訴人2,307,
    413元，及自98年3月20日起至清償日止，按週年利率百分之
    5計算之利息 。(三)被上訴人徐任葵、李茂森、楊束美應再連
    帶給付上訴人1,472,871元，及自98年3月20日起至清償日止
    ，按週年利率百分之5計算之利息 。(四)前第2、3項聲明，請
    准上訴人提供現金供擔保宣告假執行。被上訴人則聲明：上
    訴駁回。（原審為被上訴人徐任葵敗訴部分，未據被上訴人
    徐任葵不服，已告確定。）
五、上訴人主張：徐任葵於93年8 月18日邀同李茂森及楊束美為
    連帶保證人與伊簽訂系爭聘僱契約，約定該契約於徐任葵經
    上訴人核定任用為試用副機師之日93年9月3日起生效之事實
    ，被上訴人對此不爭執（見原審卷第26頁反面），自堪信為
    真實。上訴人主張：依約徐任葵服務之最低年限為15年，惟
    徐任葵竟於97年11月20日自請離職，被上訴人應連帶賠償伊
    對徐任葵施以訓練所支出之費用及違約金等語；被上訴人則
    執前詞置辯。茲分述如下：
  (一)關於徐任葵應否賠償3,780,284元部分：
    1.按「乙方（即被上訴人徐任葵）承諾：(1)自聘僱任用之日
      起15年內絕不自請離職；(2)不論任何原因於自甲方（即上
      訴人）離職後2 年內，絕不轉任其他航空公司擔任飛航機
      師職務。若違反承諾，乙方除依其他規定賠償訓練等費用
      外，並自願賠償相當於離職前正常工作6 個月薪資總額之
      違約金與甲方；乙方同意在任職期間內因轉訓新機種之服
      務年限及訓練費用賠償事項，悉另依甲方頒訂之『機師及
      飛航工程師服務年限及訓練費用賠償辦法』辦理」；「乙
      方保證於甲方正式任用其為A340-300副機師之日起（以人
      事通報發佈之生效日為準）繼續服務滿三年；乙方承諾：
      保證服務期問內絕不自請離職，若違反承諾且可歸責乙方
      本身之原因者，乙方同意依甲方頒訂之『飛航組員服務未
      滿規定年限賠償規定』賠償甲方之訓練費用」，兩造不爭
      執真正之聘僱契約第3條、第4條（見原審調字卷第9頁）
      、機師升訓/轉訓合約第2條、第3條分別約定有明文（見
      原審調字卷第10頁）。查：
      (1)「甲方（即上訴人）聘僱乙方（即被上訴人徐任葵）擔
        任機師職務，初敘試用副機師，依甲方薪資規定，按月
        支薪。嗣後服勤、考核、升遷、調職、獎懲、休假、醫
        療、撫卹、資遣、退職、退休等，乙方願恪守甲方所定
        之有關規定及政府有關法令」，兩造不爭執真正之系爭
        聘僱契約第1 條亦約定有明文（見原審調字卷第9 頁）
        。
      (2)系爭聘僱契約「93年9月3日」生效時，被上訴人公司有
        效存在之「機師及飛航工程師服務年限及訓練費用賠償
        辦法」之規定如下，有上訴人提出上訴人公司73年7 月
        28日以中人力發第0573號函所檢發之「機師及飛航工程
        師服務年限及訓練費用賠償辦法」可憑（見原審卷第74
        -76頁）：
        第8條第2項規定：
          機師未滿服務年限自請離職者，除賠償相當於離職前
          正常工作六個月薪資總額之違約金外，應按本辦法規
          定賠償訓練等費用。除前述規定外，在職期間調訓機
          種之機師及飛航工程師，再依「機師及飛航工程師調
          訓機種服務年限及訓練費用賠償數額表」賠償訓練費
          用。
        該辦法附件一機師及飛航工程師調訓機種服務年限及
          訓練費用賠償數額表規定：
          機師及飛航工程師調訓新機種後應服務之年限為五年
          ，未屆滿服務年限應賠償訓練費用。數額之計算方法
          如下：按訓練完畢當時匯率核定之訓練費用總額除以
          五年期計算，求出每月應償還之訓練費用。次以每月
          應償還之訓練費用與不足規定之服務年限相乘求出得
          數，即應為賠償訓練總額。
      (3)飛航組員服務未滿規定年限賠償規定第7 點「賠償責任
        及賠償費用計算」如下，有上訴人提出之該規定可憑（
        見原審調字卷第25頁）：
        7.2.：
          機師經簽妥聘雇契約若因未滿服務年限而離職且可歸
          責於機師本身之原因者，除須賠償相當於離職前正常
          工作六個月薪資總額之違約金外（外籍機師之違約金
          依聘雇契約規定)， 另按下表依所簽訂合約年限，對
          照已服務年資相對應之比例賠償訓練費用，以及其他
          損失。
          （合約年限15年民間機師之服務賠償比例100%）
        7.3.：
          除前述之規定外，在職期間另經安排升訓或轉訓機種
          之機師，若於升訓或轉訓機種完訓生效日起未服務屆
          滿三年即自請離職，其應賠償訓練費用之數額計算如
          後：按升訓/ 轉訓合約所列之訓練費用總額除以三年
          期計算，求出每月應賠償之訓練費用。次以每月應償
          還之訓練費用與不足規定之服務年限相乘求出得數，
          即為應賠償升訓或轉訓機種之訓練費用總額。若經多
          次機種訓練者，其服務年限之計算，以最後乙次調訓
          為準。
      (4)據上， 兩造於系爭聘僱契約第1條既已將上訴人有關退
        職相關之規定納入適用範圍，則上訴人公司於系爭聘僱
        契約「93年9月3日」生效時有效存在之「機師及飛航工
        程師服務年限及訓練費用賠償辦法」及95年12月13日簽
        訂機師升訓/轉訓合約時有效存在之 「飛航組員服務未
        滿規定年限賠償規定」，自屬系爭聘僱契約之一部，被
        上訴人應受其拘束。系爭服務年限賠償辦法、賠償規定
        均有未滿服務年限自請離職應賠償訓練費用、轉訓費用
        及違約金之約定，則上訴人主張徐任葵未依約服滿服務
        年限， 應依系爭聘僱契約第3條、第4條、機師升訓/轉
        訓合約第3條規定， 賠償訓練費用、轉訓費用及離職前
        正常工作六個月薪資總額之違約金，即可採信。徐任葵
        抗辯訂約時兩造「未約定」應賠償訓練費用、上訴人所
        頒訂之「機師及飛航工程師服務年限及訓練費用賠償辦
        法」並未公開揭示，對其不生效力云云，非可採信
    2.上訴人主張：徐任葵於93年9月3日起擔任伊公司之試用副
      機師， 伊於93年9月至94年1月間為徐任葵施以APQ訓練；
      於94年1至7月間施以738機型轉換訓練； 於95年12月13日
      簽訂機師升訓/轉訓合約受訓， 即於96年1至5月為徐任葵
      施以B738副機師轉訓為A340機型副機師訓練，惟徐任葵竟
      於97年11月20日自請離職之事實，徐任葵對此不爭執（見
      原審卷第26頁反面），則上訴人主張徐任葵未服滿15年服
      務年限、 未依升訓/轉訓合約自任A340-300副機師之日起
      繼續服務滿三年應依上開規定賠償，即屬有據。
    3.上訴人原主張：伊為徐任葵施以APQ 訓練之費用1,190,14
      2元，738機型新進轉換訓練之費用1,087,903元， 轉訓為
      A340部分之費用為609,454元。 但已於本院100年2月15日
      言詞辯論時，確認其所主張APQ訓練之費用為810,152元、
      738機型新進轉換訓練之費用為844,012元、轉訓為A340部
      分之費用為403,249元（見本院卷第70頁） ，被上訴人對
      APQ訓練之費用810,152元、 738機型新進轉換訓練之費用
      844,012元、轉訓為A340之費用403,249元亦不爭執（見本
      院卷第70頁），應可採信；上訴人主張：徐任葵離職前正
      常工作6個月薪資總額為902,785元，三節將金10,000元除
      外，其總額為892,785元，被上訴人對該總額並無爭執（
      見原審卷第26頁反面），亦可採信，則上訴人主張徐任葵
      應賠償訓練費用2,057,413元（810152+844012+403249=00
      00000）、違約金892,785元， 合計2,950,198元（000000
      0+892785=0000000），應予准許。
    4.徐任葵抗辯：伊於93年8 月18日與上訴人簽訂系爭聘僱契
      約時，上訴人公司93年11月20日編修之「飛航組員服務年
      限及訓練費用賠償作業辦法」尚未生效乙節雖可採信，但
      本院准許上訴人主張徐任葵應賠償之上開金額，並未適用
      該作業辦法，則徐任葵此部分之抗辯，核無必要。徐任葵
      復抗辯：伊受僱上訴人前已取得CPL執照，而取得CPL執照
      亦須受有APQ訓練，上訴人要求伊賠償APQ訓練費用，並不
      合法云云，但兩造關於徐任葵訓練費用賠償事項，並未就
      徐任葵所抗辯之情況設有排除適用之約定，詳如前述，徐
      任葵事實上亦已接受上訴人公司所施之APQ訓練， 則徐任
      葵此部分之抗辯，亦無可採。
    5.徐任葵再抗辯：上訴人所訂之上開賠償辦法並非工作規則
      ；縱屬工作規則，亦與行政院勞工委員會（下稱勞委會）
      所為違約金或員工賠償責任不得由資方片面訂於工作規則
      之中之函釋相違背，應屬無效云云。惟如前述，上訴人公
      司公布施行之「機師及飛航工程師服務年限及訓練費用賠
      償辦法」及「飛航組員服務未滿規定年限賠償規定」因已
      納入契約屬系爭聘僱契約之一部，徐任葵當然受其拘束，
      是徐任葵抗辯該等辦法、規定非工作規則，縱係工作規則
      亦係上訴人公司片面訂於工作規則所為違約金或員工賠償
      責任應屬無效，其不受拘束云云，並不足採。
    6.徐任葵又抗辯：系爭聘僱契約約定最低服務年限15年，違
      反民法第247 條之1 規定第3 款而無效云云。經查：
      (1)按現行勞動基準法就雇主與勞工間之勞動契約，雖未設
        有勞工最低服務期間之限制，或不得於契約訂定勞工最
        低服務期限暨其違約金之禁止約款，但為保障勞工離職
        之自由權，兼顧各行業特性之差異，並平衡雇主與勞工
        雙方之權益，對於是項約款之效力，自應依具體個案情
        形之不同而分別斷之，初不能全然否定其正當性。又最
        低服務年限約款適法性之判斷，應從該約款存在之「必
        要性」與「合理性」觀之。所謂「必要性」，係指雇主
        有以該約款保障其預期利益之必要性，如企業支出龐大
        費用培訓未來員工，或企業出資訓練勞工使其成為企業
        生產活動不可替代之關鍵人物等是。所謂「合理性」，
        係指約定之服務年限長短是否適當？諸如以勞工所受進
        修訓練以金錢計算之價值、雇主所負擔之訓練成本、進
        修訓練期間之長短及事先約定之服務期間長短等項為其
        審查適當與否基準之類（最高法院96年度台上字第1396
        號判決參照）。次按航空公司之機師係具有專門職業技
        術人員，並非僅是普通從業人員，且培訓機師通過民航
        局檢定取得執照，續經在職訓練至可獨當一面執行飛航
        任務，培訓費用甚鉅，需時甚久，且各型飛機操作技術
        差異大，無法於短期內另行聘任擔任特定機種駕駛之飛
        航機師，為維持飛航安全及避免影響機隊調度，航空公
        司要求機師承諾最低服務年限，應屬企業營運所必要。
        而機師本於自由意志簽訂最低服務年限條款，為契約自
        由之範疇，若其約定內容未違反法律強制規定或禁止規
        定，且未悖於公共秩序或善良風俗，應認合法有效。
      (2)系爭聘僱契約僅於第2 條約定「保證服務期間自本約生
        效日起算，為期15年」，亦即僅有最低服務年限之約定
        ，並未約定聘僱期間，亦不能依徐任葵之提供勞務性質
        或目的定其期限，足認兩造間之聘僱契約為不定期之契
        約。次查，徐任葵於93年9月3日受僱於上訴人後，上訴
        人先後於93年9月至94年1月、94年1至7月、96年1至5月
        為徐任葵施予APQ訓練、 738機型副機師訓練、738機型
        副機師轉訓為A340機型副機師訓練，使徐任葵能取得並
        繼續保有副機師資格，已如前述，是上訴人為徐任葵支
        出訓練費用提供訓練，而徐任葵所從事之飛航駕駛工作
        ，必須接受訓練考取執照後，方可執行駕駛工作，且因
        各型航機之差異性，取得駕駛某一機型航機資格之機師
        ，非必當然得駕駛其他機型之航機，必須另行考取執照
        ，則徐任葵係屬具有專門職業技術，並非僅是普通從業
        人員，上訴人勢必不能於招募新進人員後立即使其加入
        飛行營運行列，且上訴人乃大型之國際航空公司，經營
        航線頗為綿密，各種機型之機隊甚多，各航機之起飛又
        須依法配置相當之合格人員，如正、副機師及巡航機師
        等，復基於飛行安全之考慮，上訴人對於航機上機組人
        員必須完成某一航程任務後，給與機師足夠之休息時間
        ，始得再擔任下次航行任務，為使公司順利營運必須維
        持相當數量之機師，倘任令其所僱用之機師任意離職，
        上訴人將再招考、訓練新進人員，導致支出人力、物力
        、財力而增加營運成本，影響企業整體之有效經營外，
        亦將造成營運調度困難影響飛航安全，是上訴人為維持
        各種運送業務營運之順暢及飛航安全，自有要求機師承
        諾至少在一定期間內為提供勞務之必要，而徐任葵於簽
        約時明知其服務年限為15年仍予簽約，亦可認徐任葵認
        同該年限之要求，足認上開最低服務期限15年之限制，
        並未超逾必要限度，徐任葵依其自由意志簽立之系爭聘
        僱契約，既屬契約自由原則之範疇，且未違反法律強制
        或禁止規定，亦無悖於公共秩序及善良風俗，並無民法
        第247條之1第3款規定情形，自屬合法有效。
    7.徐任葵另抗辯：伊以具備民航機飛行執照身分進入上訴人
      公司任職，與上訴人自行培訓之機師，有所不同；伊離職
      前每月基本薪資為55,622元，上訴人不得將各種津貼、加
      給及獎金計入；徐任葵名義上雖參與各種訓練，實際上常
      係從事上訴人之民航載客服務，上訴人受有賺取運費之利
      益；且上訴人提供與伊相同任職條件之其他機師合約，不
      僅要求最低服務年限僅有5 年，賠償所供擔保金亦僅美金
      1萬9千元（約新台幣60萬元），上訴人請求之金額顯然過
      高云云；上訴人則主張：伊因徐任葵提早離職，受有另花
      費相當訓練費用轉訓他名副機師，或僱用外籍機師以彌足
      人力，避免影響伊公司之機隊調度等除訓練費用以外之其
      他損害；轉訓其他機隊機師及另聘外籍機師所花費之薪資
      及訓練成本，遠大於系爭違約金數額，是本件違約金所約
      定之數額並無過高等語。經查：
      (1)按約定之違約金額過高者，法院得減至相當之數額，為
        民法第252 條所明定，此規定乃係賦與法院得依兩造所
        提出之事證資料，斟酌社會經濟狀況並平衡兩造利益而
        為妥適裁量、判斷之權限，非謂法院須依職權蒐集、調
        查有關當事人約定之違約金額是否有過高之事實，而因
        此排除債務人就違約金過高之利己事實，依辯論主義所
        應負之主張及舉證責任。況違約金之約定，為當事人契
        約自由、私法自治原則之體現，雙方於訂約時，既已盱
        衡自己履約之意願、經濟能力、對方違約時自己所受損
        害之程度等主、客觀因素，本諸自由意識及平等地位自
        主決定，除非債務人主張並舉證約定之違約金額過高而
        顯失公平，法院得基於法律之規定，審酌該約定金額是
        否確有過高情事及應予如何核減至相當數額，以實現社
        會正義外，當事人均應同受該違約金約定之拘束，法院
        亦應予以尊重，始符契約約定之本旨（最高法院93年度
        台上字第909 號判決參照）。次按違約金之約定是否過
        高，應依違約金係屬於懲罰之性質或屬於損害賠償約定
        之性質而有不同。若屬前者，應依一般客觀事實、社會
        經濟狀況及當事人所受損害情形，以為酌定標準；若為
        後者，則應依當事人實際上所受損失為標準，酌予核減
        （最高法院87年度台上字第2563號判決參照）。
      (2)兩造於系爭聘僱契約第3 條約明「若違反承諾，乙方（
        即被上訴人徐任葵）除依其他規定賠償訓練等費用外，
        並自願賠償相當於離職前正常工作6 個月薪資總額之違
        約金與甲方」（見原審調字卷第9 頁）。兩造約定徐任
        葵違反承諾，未服滿15年服務年限，亦未依升訓/ 轉訓
        合約自任A340-300副機師之日起繼續服務滿三年時，除
        依上述規定賠償訓練等費用外，被上訴人自願賠償相當
        於離職前正常工作6 個月薪資總額之違約金與上訴人，
        兩造於賠償損害外，另約定賠償相當於離職前正常工作
        6 個月薪資總額之違約金，核其違約金性質應屬懲罰性
        違約金，是上訴人主張本件違約金係懲罰性違約金，應
        可採信，被上訴人抗辯本件係屬損害賠償總額預定性之
        違約金，則非可採。
      (3)徐任葵於任職上訴人公司前即簽訂本件系爭聘僱契約「
        前」具備民航機飛行執照之身分部分，與兩造簽訂系爭
        聘僱契約時所約定之違約金無關。
      (4)徐任葵離職前每月「基本薪資」為55,622元，固有上訴
        人提出之薪資單可憑（見原審調字卷第29頁），但兩造
        約定之違約金係離職前正常工作6 個月之「薪資總額」
        ，並非6 個月之「基本薪資」，是徐任葵此部分之抗辯
        ，亦無可取。
      (5)徐任葵抗辯其名義上雖參與各種訓練，實際上常係從事
        上訴人之民航載客服務，上訴人受有賺取運費之利益部
        分，並未舉證以實其說。
      (6)徐任葵抗辯上訴人提供與被上訴人相同任職條件之其他
        機師合約，不僅要求最低服務年限僅有5 年，賠償所供
        擔保金亦僅美金1 萬9 千元（約新台幣60萬元）部分，
        雖據提出上訴人公司之英文合約為證，但該合約僅係上
        訴人公司之契約範本（見原審卷第35-39頁）， 上訴人
        實際與他機師締約之具體內容及相關搭配之條件均不得
        而知；基於契約自由原則，上訴人因他機師不同之飛行
        經驗、訓練成本等考量，而有不同最低服務年限及違約
        金之約定，該約定對本件契約自無任何拘束力可言。
      (7)此外，徐任葵又未舉證證明該本件懲罰性違約金所約定
        之違約金額，依一般客觀事實、社會經濟狀況及當事人
        所受損害情形，有過高而顯失公平之情事，依前揭說明
        ，徐任葵應受其拘束，其抗辯違約金過高應予酌減云云
        ，不應准許。
  (二)關於李茂森及楊束美應否連帶賠償3,780,284元部分：
    1.按「乙方（即被上訴人徐任葵）保證人保證乙方遵守約定
      履行承諾並就乙方應負之一切賠償責任負連帶清償之責」
      ，兩造不爭執真正之聘僱契約第5 條明文約定（見原審調
      字卷第9 頁）。查，上訴人主張李茂森及楊束美係聘僱契
      約之保證人，李茂森及楊束美對此不爭執（見原法院卷第
      26頁反面），堪可採信；徐任葵應賠償2,950,198 元，詳
      如前述，則上訴人主張李茂森及楊束美應連帶賠償3,780,
      284元部分，於2,950,198元之範圍內，應予准許，逾此部
      分，不應准許。
    2.李茂森及楊束美雖抗辯：本件為未約定期限之人事保證契
      約，業於96年8月17日屆滿3年後，失其效力，伊等不負連
      帶賠償責任云云。惟：
      (1)按人事保證未定期間者，自成立之日起有效期間為三年
        ，民法第756條之3第3項固有明文。惟按「職務保證性
        質，與一般之金錢債務保證不同，其保證書所載『保證
        擔任職務期間操行廉潔，恪遵法令暨貴公司各種規章，
        倘有違背情事或侵蝕公款、財物及其他危害公司行為，
        保證人願放棄先訴抗辯權，並負責指交被保人及照數賠
        償之責』字樣，如係對於被保證人職務行為致損害於被
        上訴人時，負賠償責任之意思，即為獨立負擔之損害賠
        償義務」（最高法院49年台上字第2637號判例參照）；
        次按「民法第756條之1載稱人事保證者，謂當事人約定
        一方於他方之受僱人將來『因職務上之行為』而應對他
        方為損害賠償時，由其代負賠償責任之契約，是人事保
        證人乃係依契約以第三人之資格為受僱人代負損害賠償
        之責任」（最高法院97年度台上字第2430號判決參照）
        ；如當事人約定，一方於他方之債務人「不履行債務」
        時，由其代負履行責任時， 此即屬民法第739條所規定
        之一般金錢債務保證，其保證期間尚無民法第756條之3
        第3項自成立之日起有效期間為三年之適用， 合先敘明
        。
      (2)查，兩造於系爭聘僱契約第3 條約定「乙方（即被上訴
        人徐任葵）承諾：(1)自聘僱任用之日起15年內絕不自請
        離職…若違反承諾，乙方除依其他規定賠償訓練等費用
        外，並自願賠償相當於離職前正常工作6 個月平均工資
        之違約金與甲方」；於第5 條又明文約定「保證人保證
        乙方（即被上訴人徐任葵）遵守約定『履行承諾』並就
        乙方應負之一切賠償責任負連帶清償之責」（見原審調
        字卷第9 頁），足認李茂森及楊束美所保證者係保證徐
        任葵遵守系爭聘僱契約之約定，「履行」保證服務期間
        內絕不自請離職之承諾，如徐任葵未履行時，李茂森及
        楊束美就徐任葵所負之賠償責任負連帶清償之責，亦即
        李茂森及楊束美係與上訴人約定，李茂森及楊束美於上
        訴人之債務人徐任葵「不履行」系爭聘僱契約債務時，
        由其代負履行責任之「一般金錢債務保證」，故屬一般
        保證且有連帶債務之性質。此一保證與徐任葵之職務無
        關，非屬「因職務上之行為」所應負損害賠償時之「人
        事保證」，自無民法第756 條之3 第3 項自成立之日起
        有效期間為三年之適用，是李茂森及楊束美抗辯本件人
        事保證業於96年8 月17日屆滿3 年後失其效力云云，不
        可採信。
六、綜上所述，上訴人依聘僱契約第3、4、5條、轉訓/升訓合約
    第3條約定，請求被上訴人連帶給付2,950,198元，及自起訴
    狀繕本送達翌日即98年3月20日 （見原審調字卷第52 -53頁
    ）起至清償日止， 按年息百分之5計算之利息，為有理由，
    應予准許，逾此部分之請求，為無理由，應予駁回。上訴人
    勝訴部分（徐任葵部分除外），上訴人陳明願供擔保准予假
    執行之宣告，經核於法並無不合，爰酌定相當擔保金額准許
    之。至於上訴人敗訴部分，其假執行之聲請失所附麗，應併
    予駁回。原審就上開應准許部分，為上訴人敗訴之判決，並
    駁回其假執行之聲請，尚有未洽，上訴意旨求予廢棄改判，
    為有理由，爰由本院予以廢棄改判如主文第二、三項所示，
    並依聲請就李茂森及楊束美為附條件之假執行之宣告，徐任
    葵應再給付部分，不得上訴第三審，上訴人此部分假執行之
    聲請，核無必要，應予駁回。至於上訴人之請求不應准許部
    分，原判決為上訴人敗訴之判決，並駁回其假執行之聲請，
    經核於法並無不合，上訴意旨求予廢棄改判，為無理由，應
    駁回其上訴。上訴人請求其應准許之金額，詳如前述，其另
    依民法第227條規定請求徐任葵再給付642,785元，依民法第
    739條、第748條請求李茂森及楊束美連帶賠償2,950,198 元
    部分，毋庸再予論述。上訴人依前揭法條請求被上訴人給付
    逾上開金額部分，其不應准許之理由同前所述，應併予駁回
    。
七、本件事證已臻明確，兩造其他攻擊、防禦方法，及提出未經
    援用之證據，經斟酌後認不影響判決結果，無逐一論述之必
    要，併此敘明。
八、據上論結，本件上訴為一部有理由，一部無理由，依民事訴
    訟法第449條第1項、第450條、第79條、第85條第2項，判決
    如主文。
中　　華　　民　　國　　100 　年　　3 　　月　　1 　　日
　　　　　　　　    　 勞工法庭
                     　  審判長法　官 林恩山
　　　　　　　　　　           法　官 郭松濤
                               法  官 陳雅玲
正本係照原本作成。
李茂森、楊束美如不服本判決，應於收受送達後20日內向本院提
出上訴書狀，其未表明上訴理由者，應於提出上訴後20日內向本
院補提理由書狀（均須按他造當事人之人數附繕本）上訴時應提
出委任律師或具有律師資格之人之委任狀；委任有律師資格者，
另應附具律師資格證書及釋明委任人與受任人有民事訴訟法第46
6條之1第1項但書或第2項（詳附註）所定關係之釋明文書影本。
如委任律師提起上訴者，應一併繳納上訴審裁判費。
中　　華　　民　　國　 100　　年　　3 　　月　　2 　　日
    　　　　 　　　　　　　　　書記官 潘大鵬
附註：
民事訴訟法第466條之1（第1項、第2項）：
對於第二審判決上訴，上訴人應委任律師為訴訟代理人。但上訴
人或其他法定代理人具有律師資格者，不在此限。
上訴人之配偶、三親等內之血親、二親等內之姻親，或上訴人為
法人、中央或地方機關時，其所屬專任人員具有律師資格並經法
院認為適當者，亦得為第三審訴訟代理人。
